【裁判字號】    97,上訴,1695
【裁判日期】    970527
【裁判案由】    違反臺灣地區與大陸地區人民關係條例等
【裁判全文】
臺灣高等法院刑事判決            97年度上訴字第1695號
上  訴  人
即  被  告  甲○○
選任辯護人  林維信（法律扶助）律師
上列上訴人因違反台灣地區與大陸地區人民關係條例案件，不服
台灣台北地方法院九十六年度訴字第三八二號，中華民國九十七
年二月四日第一審判決（起訴案號：台灣台北地方法院檢察署九
十五年度偵字第二六一三０、二七二０六號，九十六年度偵字第
三九九至四０五、四六０、一五二四、一九九０、二一三０、三
一九七、三二五五號），提起上訴，本院判決如下：
    主  文
原判決關於甲○○部分撤銷。
甲○○共同意圖營利而違反不得使大陸地區人民非法進入台灣地
區之規定，未遂，處有期徒刑壹年，減為有期徒刑陸月。
    事  實
一、甲○○經由綽號「阿奇」之友人介紹，認識張俊雄、張俊偉
    兄弟，知悉張氏兄弟乃俗稱「人蛇應召集團」（按指利用非
    法管道自國外輸入賣淫女子，再予媒介賣淫牟利之集團）之
    成員，竟甘受利用，願充台灣地區之人頭假丈夫，於民國九
    十四年七月二十六日在大陸地區四川重慶市，與有意前來台
    灣地區賣淫之女子洪美彩佯為結婚，而在該大陸地區所屬公
    證處取得結婚公證書，復經中華民國財團法人海峽交流基金
    會（下稱海基會）認證，甲○○先行返台，據以填具申請洪
    女為夫妻關係之「大陸地區人民入出台灣地區申請書」、「
    大陸地區人民進入台灣地區保證書」，連同前開「大陸地區
    結婚公證書」、「海基會證明書」，於同年九月八日向內政
    部入出境管理局（下稱境管局）提出申請，請求准許洪女以
    配偶身分進入台灣地區探親。嗣經境管局承辦人員於同年十
    一月九日面談甲○○，甲○○言談中露出破綻，遭發覺其中
    虛情，不予許可，因而洪女無法得逞順利非法進入台灣地區
    ；甲○○亦不能依其與張氏兄弟之約定，獲取自洪女入境賣
    淫所得中，每月分得新台幣（下同）三萬元之人頭丈夫費；
    該人蛇應召集團同無可向洪女獲取代辦非法來台費十六萬元
    及賣淫朋分款項。
二、案經台北市政府警察局萬華分局移送台灣台北地方法院檢察
    署檢察官偵查起訴。
    理  由
一、訊據上訴人即被告甲○○對於其經「阿奇」介紹認識張俊雄
    、張俊偉兄弟，而前往大陸地區與洪美彩假結婚，充任其在
    台灣地區之人頭丈夫，嗣申辦各項相關公證、認證、入境台
    灣許可，最後未獲照准等情，已經坦認不虛，並有被告簽名
    捺印指認之張俊偉、張俊雄（綽號小雄）照片（見第二一三
    ０偵查卷第一五三至一五四頁)、張氏兄弟人蛇應召集團記
    載配對、帳目之筆記本手稿影本二頁（同上卷第一五七至一
    五八頁）、大陸人民進入台灣地區保證書、甲○○之戶籍謄
    本、中華人民共和國重慶市公證處結婚公證書（同上卷第一
    七０至一七二頁）、洪美彩之大陸地區人民入出台灣地區申
    請書、面談結果建議表、面談紀錄表、內政部不予許可處分
    書（同上卷第一五九至一六六頁）等在案可資參證，此部分
    事實，首堪認定。
二、甲○○雖辯稱：伊原以為洪女係要來台「打工」，乃單純受
    邀、同意以每月可分得三萬元之代價，充任其人頭丈夫，然
    伊既不知洪女要賣淫，且未參與人蛇應召集團之營運及作業
    ，非但不能以營業犯之加重罪責相繩，甚且充其量屬於普通
    犯罪之幫助犯；況伊在假結婚之後，洪女並未獲得境管局准
    許入境台灣地區，足見所欲非法入境之犯罪，根本不可能發
    生結果，當有不能犯之適用；且伊嗣後已赴大陸辦理離婚竣
    事，應依中止犯減免刑責云云。惟查：
  (一)按刑法所定幫助犯，專指行為人以幫助他人犯罪之意思，而
    從事犯罪構成要件以外之行為者為限。倘所從事者，係屬犯
    罪構成要件以內之行為，即屬共同正犯。又共同正犯之各行
    為人間，祇須具有犯意聯絡、行為分擔即已足，並不以參與
    犯罪行為之每一階段為必要，亦即行為人間既互相利用，分
    工合作，共同完成犯罪計畫，當應就犯罪之全部結果共同負
    責。又所謂不能（未遂）犯，乃指行為人已著手於犯罪之實
    行，而就其行為觀察，並不能發生結果，且無結果發生之危
    險或可能者而言；倘其行為後，因有外部障礙事由之阻斷，
    致未發生原可預期或預見之犯罪結果者，乃屬（普通）障礙
    未遂之範疇，而非不能犯，是其二者間之區別，端在於有無
    發生結果之危險或可能。如有，為（普通障礙）未遂犯；若
    無，始屬不能（未遂）犯。而所言中止（未遂）犯，則指已
    著手於犯罪行為之實行，嗣因己意，消極中止該行為之續行
    ，或改以積極作為防止其結果之發生，並均終致該犯罪之結
    果未發生之情形而言。其重要特徵之一，厥為行為尚未完全
    完成，斯有中止可言，若行為既已完成，卻純因外部障礙而
    未發生原所預期或預見之結果者，要屬障礙未遂問題，並非
    中止犯。再台灣地區與大陸地區人民關係條例第七十九條第
    二項所言之犯罪構成要件，為：意圖營利，而違反不得使大
    陸地區人民非法進入台灣地區，此觀該法條規定甚明。是凡
    以不法方式，使大陸民混入台灣地區，而圖取利得之作為，
    均屬該罪構成要件以內之作為，其參與者，無論何一階段，
    皆應共同就犯罪計畫全部負責，而非純屬幫助犯。
  (二)復按上揭條例第十五條第一款規定：不得使大陸地區人民非
    法進入台灣地區。旨在防止大陸地區人民非法進入台灣地區
    ，以維護台灣地區之安全與安定；所稱「非法」，應從實質
    上之合法性予以判斷，凡評價上違反法秩序之方法，均屬之
    。參照行政程序法第一百十九條第一款、第二款規定，受益
    人以詐欺、脅迫或賄賂方法，使行政機關作成行政處分者；
    或對重要事項提供不正確資料或為不完全陳述，致使行政機
    關依該資料或陳述而作成行政處分者，其信賴均不值得保護
    。故在大陸地區通謀虛偽結婚，以不實之結婚證明辦理相關
    戶籍登記、入境等手續，憑以進入台灣地區，其所持之入境
    許可文件雖係入出境主管機關所核發，形式上為合法，但因
    以虛偽方法而取得，即不具實質上之合法性，仍屬非法進入
    台灣地區（最高法院九十四年度台上字第一０六四號判決意
    旨參照）。
  (三)甲○○既已與洪女在大陸完成結婚登記，充當假結婚之人頭
    丈夫，並辦竣來台所需之相關認證手續，更據以填具各項文
    書，申辦洪女入境台灣事宜，圖使洪女利用假身分自大陸入
    境台灣，為被告所坦承，並有上揭諸多非供述證據可以佐證
    ，業見前述，顯然被告已參與使大陸人民非法入境之事，核
    屬相關犯罪之構成要件以內之行為，自應就其犯罪計畫之全
    部共同負責。
  (四)倘洪女順利入境台灣，被告即可自其賣淫所得中，每月分取
    三萬元作為「人頭丈夫費」，為被告所不諱言，而該人蛇應
    召集團則可自洪女賣淫所得中，扣還代辦非法入境費十六萬
    元，並另收取一定比例之媒介賣淫款項，亦為被告所不否認
    ，足見被告所參與之集團，確有營利情形，被告並可從中分
    取利得，自該當於營利意圖之加重條件。
  (五)洪女原為美容師，目前無業，其父母均因身體欠佳，亦無業
    在家，經濟困窘，業據被告在警詢時供明在卷（見同上偵查
    卷第一六八、一六九頁），衡諸被告約定之「人頭丈夫費」
    每月高達三萬元，竟謂洪女來台係欲純粹「打工」，並非賣
    淫，殊難採信。
  (六)洪女之所以不能獲准入境台灣，乃係因被告先前曾有載送其
    他大陸女子賣淫，觸犯妨害風化罪之前科紀錄，並積欠五十
    餘萬元之卡債，且所述認識洪女之經過，竟與所謂介紹人陳
    述者不符，疑有虛情所致，有載明上揭情事之被告面談紀錄
    建議書及內政部不予許可處分書在案可考，足見係被告行為
    後，發生外部障礙事由，致所圖犯罪計畫不能實現，乃屬普
    通障礙未遂之情形，並非自始無發生結果危險之不能犯。
  (七)被告縱然在事後前往大陸，與洪女離婚，有其離婚公證書存
    卷可參，但其原先既提出各項文書，向我國境管局申請洪女
    入境手續，已如前述，顯然已經完成其犯罪行為，並無中止
    犯可言，祇屬犯罪後態度問題。
  (八)上揭扣案之人蛇應召集團所記載之配對、帳目筆記本手稿，
    於被告項下固載有「收六萬」等字，但其上尚註記「阿奇」
    ，有該手稿在卷可稽，被告既否認已經收取該款，且客觀上
    不能排除該款係「阿奇」取去，依罪疑唯輕法則，爰認定被
    告尚未獲致利得，允宜敘明。
  (九)綜合上揭各項直接、間接證據，被告所辯各節，無非避重就
    輕之飾詞，不足採信，其犯行可以認定。
三、被告行為後，刑法已經修正、公布、施行，與本件有關之法
    定刑罰金最低數額，業經提高，依法應適用修正前之舊法較
    有利於被告。核被告之行為，係違反台灣地區與大陸地區人
    民關係條例第十五條第一款之規定，應論以同條例第七十九
    條第四項、第二項、第一項之罪。被告與張俊雄、張俊偉及
    其人蛇集團成員間，就其集團犯罪計畫，分別具有直接、間
    接之犯意聯絡、行為分擔，應成立共同正犯。因被告屬未遂
    犯，爰應依法減輕其刑。又衡諸本罪之立法目的係因所謂之
    「蛇頭」（指安排大陸地區人民偷渡至大陸地區以外地區之
    人），引介大陸偷渡客進入台灣地區，日趨猖狂，對社會秩
    序及國家安全之危害，甚為嚴重，故有特別加重其刑罰之必
    要，是其規範對象，本係針對「慣常性」引介大陸偷渡客進
    入我國之人為主，因既對國家安全造成之風險特別嚴重，並
    因此獲得鉅額利益，自有特別以嚴厲之刑罰手段嚇阻之必要
    ；惟就「單一性」之使大陸人士非法來台行為，縱行為人因
    此謀得利益，仍不應與上揭經常性之「蛇頭」所獲利益，相
    提並論。此時倘仍將專為牟取暴利之「蛇頭」而特設之重罰
    ，強予加諸於僅為蠅頭小利、危害性較微之一次性行為人，
    雖可達嚇阻此種非法引介行為之目的，但有無違背憲法上之
    比例原則，非無疑慮，其有情輕法重之情形，當屬實情。經
    查被告尚未獲取其營利所得，且行為僅有一次，本質上即與
    該條所欲重罰之「蛇頭」有所不同，倘仍一視同仁，而予重
    罰，非但流於苛酷，亦有違國民之法律感情，足認被告尚非
    全無可憫之處，爰依刑法第五十九條規定，遞減其刑。再被
    告犯罪時間，係在九十六年四月二十四日以前，應依中華民
    國九十六年罪犯減刑條例之規定，復行遞予減輕其刑。
四、原審予以論科，固非無見。惟原判決（一）未明確認定、記
    載被告向境管局申辦大陸女子入境手續之犯罪時間，尚欠周
    妥。（二）遽行認定被告已獲有六萬元犯罪所得，並非適當
    。被告否認犯重罪，提起上訴，雖不能認為有理由，但原判
    決關於其部分既有可議，尚難逕予維持，應由本院予以撤銷
    改判。被告曾因擔任俗稱「馬伕」之載運大陸女子賣淫而犯
    妨害風化罪，雖不構成累犯，但可見素行有瑕，此次為圖一
    己私利，置國家安全、社會善良風俗於不顧，動機可議，目
    的可恥，甘任人頭假丈夫，方便大陸女子矇混入境，手段雖
    尚平和，但如事成，危害即大，幸未得逞，實害未生，犯後
    坦承，且已辦竣離婚事宜，態度尚佳，爰審酌上情及其智識
    程度、生活狀況等一切情狀，量處如主文所示之刑，及減得
    之刑。
據上論斷，應依刑事訴訟法第三百六十九條第一項前段、第三百
六十四條、第二百九十九條第一項前段，台灣地區與大陸地區人
民關係條例第七十九條第一項、第二項、第四項，刑法第二條第
一項前段、第十一條前段、第二十八條、第二十五條第二項、第
五十九條，中華民國九十六年罪犯減刑條例第二條第三款、第七
條，判決如主文。
中    華    民    國    97    年    5     月    27    日
                  刑事第十九庭審判長法  官  黃金富
                                    法  官  魏新國
                                    法  官  洪昌宏
以上正本證明與原本無異。
如不服本判決，應於收受送達後十日內向本院提出上訴書狀，其
未敘述上訴之理由者並得於提起上訴後十日內向本院補提理由書
（均須按他造當事人之人數附繕本）。
                                    書記官  王韻雅
中    華    民    國    97    年    5     月    27    日
附錄本判決論罪科刑法條全文：
台灣地區與大陸地區人民關係條例第79條
違反第15條第1款規定者，處1年以上7年以下有期徒刑，得併科
新台幣一百萬元以下罰金。
意圖營利而犯前項之罪者，處3年以上10年以下有期徒刑，得併
科新台幣五百萬元以下罰金。
前二項之首謀者，處5年以上有期徒刑，得併科新台幣一千萬元
以下罰金。
前三項之未遂犯罰之。
中華民國船舶、航空器或其他運輸工具所有人、營運人或船長、
機長、其他運輸工具駕駛人違反第15條第1款規定者，主管機關
得處該中華民國船舶、航空器或其他運輸工具一定期間之停航，
或廢止其有關證照，並得停止或廢止該船長、機長或駕駛人之職
業證照或資格。
中華民國船舶、航空器或其他運輸工具所有人，有第1項至第4項
之行為或因其故意、重大過失致使第三人以其船舶、航空器或其
他運輸工具從事第1項至第4項之行為，且該行為係以運送大陸地
區人民非法進入台灣地區為主要目的者，主管機關得沒入該船舶
、航空器或其他運輸工具。所有人明知該船舶、航空器或其他運
輸工具得沒入，為規避沒入之裁處而取得所有權者，亦同。
前項情形，如該船舶、航空器或其他運輸工具無相關主管機關得
予沒入時，得由查獲機關沒入之。


司法院資訊處製作；財團法人民間司法改革基金會備份。
